【裁判字號】    90,上訴,2243
【裁判日期】    900926
【裁判案由】    重傷害
【裁判全文】
臺灣高等法院刑事判決                            九十年度上訴字第二二四三號
    上  訴  人
    即  被  告  甲○○
    選任辯護人  沈明達
右上訴人因重傷害案件，不服臺灣臺北地方法院八十九年度訴字第一五八七號，中華
民國九十年五月三十一日第一審判決（起訴案號：臺灣臺北地方法院檢察署八十九年
度偵字第九九０一號）提起上訴，本院判決如左：
    主  文
原判決撤銷。
甲○○傷害人之身體，處有期徒刑陸月，如易科罰金以參佰元折算壹日。
    事  實
一、甲○○與乙○○以前係男女朋友關係，乙○○曾於民國八十五年五月間因車禍而
    罹有視網膜剝離，造成左眼視能減弱，八十五年五月十八日第一次住入國立臺灣
    大學附設醫院眼科部病房，五月二十日接受手術，於五月二十八日出院，視力僅
    有零點四。嗣於八十八年十二月十日十六時許，甲○○騎機車載乙○○返回乙○
    ○家途中，於途經臺北市○○區○○路二段一四０號前，因乙○○不滿甲○○言
    詞責備而擬下車改搭計程車回家，二人因此而發生爭執甲○○用手拉乙○○，阻
    止乙○○離去，乙○○甩掉甲○○的手，甲○○因而生氣，基於傷害之故意，以
    手毆打乙○○頭、臉部，並傷及乙○○眼部，使乙○○發生左眼視力，最佳矯正
    視力零點零一，永遠無法恢復，惟其機能並未完全喪失效用之傷害。
二、案經乙○○訴請臺灣臺北地方法院檢察署檢察官偵查起訴。
    理  由
一、訊據被告甲○○矢口否認有何公訴人所訴之傷害致重傷之犯行，辯稱：伊聽信告
    訴人乙○○之言，配合告訴人順利取得保險理賠金，而在偵查中承認有打乙○○
    ，事實上，伊絕不可能傷害告訴人云云。惟查：
  (一)、右揭犯罪事實，業據告訴人乙○○迭於警訊中、檢察官偵查中，原審及本院審
      理中指述綦詳（告訴人特別指出其受傷害前之視力尚有０．四），有警訊筆錄
      、檢察官偵查筆錄，原審及本院訊問筆錄可憑（見偵查卷宗第六、七頁警訊筆
      錄，同卷宗第二二頁至第二四頁偵查筆錄，原審卷第七十四頁），且有告訴人
      於偵查中所提出之國立臺灣大學醫學院附設醫院診斷書三紙（八十八年十二月
      二十日診字第一二三七七六號、八十九年二月一日診字第一０二二二八號、八
      十九年二月十五日診字第一０二九０三號）「診斷病名」欄位載明告訴人係患
      左眼復發性視網膜剝離等語，「醫師囑言」欄位則載明告訴人目前左眼最佳矯
      正視零點零一，永遠無法恢復」等語（見偵查卷宗第十頁、第十一頁及第二五
      頁）可證。
  (二)、被告於警訊中先辯稱僅有拉扯云云，並稱乙○○可能有與人發生事故才受傷云
      云，有警訊筆錄可佐（見偵查卷宗第五頁第二、七頁），嗣於檢察官偵查中復
      自承徒手毆打告訴人等語，及主要打頭部等語（見偵查卷宗第二三頁第四、六
      行），足認被告於警訊中根本未有何等「配合」乙○○取得保險金之供述，自
      無可能於偵查中忽又自白犯行之理，被告辯稱其於偵查中所作之自白係為「配
      合」乙○○取得保險金云云，不僅為乙○○所否認，且無證據可以證明為真實
      ，自不足採。被告自白與告訴人之指訴及診斷證明書相符，自得採為證據。
  (三)、告訴人提出之國立臺灣大學醫學院附設醫院診斷書「診斷病名」欄位載明告訴
      人係患左眼復發性視網膜剝離等語，「醫師囑言」欄位則載明告訴人目前左眼
      最佳矯正視零點零一，「永遠無法恢復」等語（見偵查卷宗第二五頁），經檢
      察官向該醫院函查覆知：「乙○○係罹患左眼復發性視網膜剝離，其術後最佳
      矯正視力為零點零壹，永遠無法恢復；雖然病人左眼機能並未完全失去效用，
      但已達視力殘廢之標準（萬國視力表零點零貳以下）」，有國立台灣大學醫學
      院附設醫院八十九年九月二十六日（八九）校附醫秘字第二一五九七號函在卷
      （偵查卷第二十八頁）可佐，查告訴人之左眼視力既尚有０‧０一，其左眼機
      能未完全失去效用，足徵告訴人一眼之機能尚未達毀敗之程度至明，是以被告
      之犯行僅使被害人受有「普通之傷害」而非「重傷」之程度（即使乙○○之視
      力由零點四減弱至零點零壹之程度），洵堪認定，應依法論科。
  (四)、按「認定犯罪事實，所憑之證據，雖不以直接證據為限，間接證據亦包括在內
      ，然無論直接或間接證據，其為訴訟上之證明，須於通常一般之人均不致於有
      所懷疑，而得確信其為真實之程度者，始得據之為有罪之認定，倘其證明尚未
      達到此一程度，而有合理性懷疑之存在時，即無從為有罪之認定，」，最高法
      院七十六年臺上字第四九八六號判例可資參照。經本院亦向前述醫院函查：「
      乙○○眼部視能是始於何時減弱？是否是自八十八年十二月十三日受傷所引起
      ？」經函覆：「經查病歷，乙○○女士因視網膜剝離造成左眼視能減弱，應始
      於八十五年五月間，並於同年五月十八日第一次住入本院眼科部病房，五月二
      十日接受手術，於五月二十八日出院。之後，復於八十八年十二月十三日再度
      由急診住入眼科病患，主訴外傷後造成視網膜剝離復發。網膜剝離復發雖有可
      能外傷，但亦可能為自然發生，臨床上無法確切認定乙○○女士之眼疾是否為
      外傷所造成」，有該醫院九十年八月十六日（九十）校附醫秘字第一九二七七
      號函在卷（本院卷第七十二頁），足徵被告雖有傷害乙○○之行為，惟並無積
      極證據足以證明被告之傷害行為與被害人罹有復發性視網膜剝離有因果關係至
      明，是以尚難因「診斷證明書」記載「乙○○係罹患左眼復發性視網膜剝離，
      其術後最佳矯正視力為零點零壹，永遠無法恢復；雖然病人左眼機能並未完全
      失去效用，但已達視力殘廢之標準（萬國視力表零點零貳以下）」，即謂被告
      所為係犯有傷害致重傷害罪，併此敘明。
二、按被告基於傷害犯意，以手毆打告訴人頭、臉部，傷及其眼部，使生左眼經手術
    後矯正，僅餘最佳矯正視力零點零一（被毆前之視力為０‧四）之行為，係犯刑
    法第二百七十七條第一項之傷害罪。檢察官起訴法條認為被告係犯刑法第二百七
    十七條第二項後段之罪嫌尚有未洽，本院於事實同一性之範圍內，爰變更其起訴
    法條。
三、原審以事證明確，就被告予以論罪科刑，固非無見，惟查：被告傷害告訴人乙○
    ○，僅致乙○○之左眼視力０‧四減弱０‧０一，並使之重傷，已如前述，原審
    未察竟認定被告所為是犯有傷害致重傷罪，尚有未合。
四、本件被告甲○○上訴意旨否認有何傷害致重傷之犯行，指摘原判決論處該罪刑為
    不當，為有理由。原判決既有如上之瑕疵而無可維持，自仍應由本院將原判決予
    以撤銷改判。爰審酌被告犯罪之動機，犯罪之目的、手段，犯罪時所受之刺激及
    其品性、生活狀況、智識程度、犯罪所生之損害（尚未與告訴人達成和解）及犯
    罪後之態度等一切情狀，量處有期徒刑六月。被告行為後，中華民國刑法第四十
    一條業於民國九十年一月四日修正，同年月十日經總統公布施行，修正後刑法第
    四十一條第一項規定：「犯最重本刑為五年以下有期徒刑以下之刑之罪，而受六
    個月以下有期徒刑或拘役之宣告，因身體、教育、職業、家庭之關係或其他正當
    事由，執行顯有困難者，得以一元以上三元以下折算一日，易科罰金。但確因不
    執行所宣告之刑，難收矯正之效，或難以維持法律秩序者，不在此限。」，第二
    項規定：「併合處罰之數罪，均有前項情形，其應執行之刑逾六月者，亦同」；
    同法施行法第三條之一第一項規定：「刑法第四十一條之規定，中華民國九十年
    一月四日刑法修正施行前已裁判確定之處罰，未執行或執行未完畢者，亦適用之
    。」，第二項規定：「未諭知得易科罰金之處罰者，亦同。」。被告行為後，刑
    法第四十一條有變更，修正前刑法第四十一條僅規定：「因身體、教育、職業或
    家庭之關係，執行顯有困難」，而修正後刑法第四十一條第一項前段規定「因身
    體、教育、職業、家庭之關係或其他正當事由」，經比較新舊法，修正後刑法第
    四十一條第一項前段得斟酌易科罰金之標準較為寬廣，比較有利於行為人，爰依
    刑法第二條第一項前段之規定，適用裁判時之法律，並諭知易科罰金之折算標準
    ，以示懲儆。
據上論斷，應依刑事訴訟法第三百六十九條第一項前段、第三百六十四條、第二百九
十九條第一項、第三百條、刑法第二條第一項前段、第二百七十七條第一項，修正後
刑法第四十一條第一項，修正後刑法施行法第三條之一第二項，罰金罰鍰提高標準條
例第一條前段、第二條，判決如主文。
本案經檢察官覃正祥到庭執行職務。
中      華      民      國    九十      年      九      月  二十六    日
                              台灣高等法院刑事第二庭
                                  審判長法  官  蔡  長  溪
                                        法  官  楊  貴  志
                                        法  官  林  俊  益
右正本證明與原本無異。
檢察官如不服本判決應於收受送達後十日內向本院提出上訴書狀，其未述上訴之理由
者並得於提起上訴後十日內向本院補提理由書。
被告不得上訴。
                                        書記官  陳  明  琴
中      華      民      國     九十     年    九      月    二十七      日
附錄：本案論罪科刑法條全文
附錄本案論罪科刑法條全文：
刑法第二百七十七條第一項
 (普通傷害罪)
傷害人之身體或健康者，處三年以下有期徒刑、拘役或一千元以下罰金。


司法院資訊處製作；財團法人民間司法改革基金會備份。
